【裁判字號】    97,訴,5885
【裁判日期】    980225
【裁判案由】    損害賠償
【裁判全文】
臺灣臺北地方法院民事判決              97年度訴字第5885號
原      告  乙○○
訴訟代理人  姚本仁律師
被      告  永豐商業銀行股份有限公司
法定代理人  甲○○
訴訟代理人  丙○○
上列當事人間請求損害賠償事件，本院於民國98年2月11日言詞
辯論終結，判決如下：
    主      文
原告之訴及假執行之聲請均駁回。
訴訟費用由原告負擔。
    事實及理由
一、原告主張：原告於民國94年12月間與被告臺北國際商業銀行
    股份有限公司（嗣與建華商業銀行合併為永豐商業銀行股份
    有限公司）簽訂借款約定書，借款新臺幣（下同）2,000 萬
    元（下稱系爭借款Ａ），並將其所有之臺北縣中和市○○段
    第1026地號土地暨坐落其上建號1820（門牌號碼：臺北縣中
    和市○○路21號6 樓）、1821（門牌號碼：臺北縣中和市○
    ○路21號6 樓之1）（下稱系爭抵押物）設定4,200萬元最高
    限額抵押權予被告。原告同時與被告另簽訂信用貸款契約，
    借款800 萬元（下稱系爭借款Ｂ），系爭借款Ｂ並不在該抵
    押權擔保範圍內。而系爭借款Ａ，借款期間為94年12月8 日
    至114年12月8日，自借款日起以1個月為1期，分240期，第1
    期至第24期僅付利息不還本金，第25期起平均攤還本息。原
    告貸款後，雖曾有遲繳、短繳情形，惟之後均將不足款項補
    足。揆諸系爭借款約定書第5條第2項，任何一宗債務不依約
    付息時，被告需事先通知或催告，方得減少對立約人之授信
    或縮短借款期限，或視為全部到期，可知縱原告未依約付息
    ，被告仍需事先通知或催告，方得主張債務全部到期。詎被
    告並未事先通知或催告原告，逕於96年4 月10日向臺灣板橋
    地方法院聲請拍賣抵押物裁定，更於96年6 月23日聲請強制
    執行。原告遂與被告於96年4 月20日與被告簽立切結書（下
    稱系爭切結書），另賦予原告期限利益，即原告自96年4 月
    迄同年6 月按月給付被告13萬元，若有未按約定履行之情事
    ，被告方得對原告訴追，亦即被告不能因原告先前遲繳貸款
    即得將系爭借款Ａ債務視為全部到期，且系爭切結書所載同
    意被告於原告未按約履行時對原告為任何訴追行為，係指有
    擔保債權部分，被告得逕聲請拍賣；無擔保部分，被告得聲
    請法院核發支付命令、或訴請給付，但不代表被告得將無擔
    保債權混入有擔保債權計算，一併聲請拍賣。原告並未違反
    系爭切結書約定，被告竟在未事先通知、催告原告之情形下
    ，單方、片面剝奪原告分期付款之期限利益，逕聲請拍賣抵
    押物裁定，顯違反系爭借款約定書第5 條第2項第1款及系爭
    切結書之約定，致原告受有損害，除應依民法第227 條不完
    全給付規定負損害賠償責任外，另被告因故意、過失違反契
    約約定拍賣原告所有房地，致原告喪失所有權，被告同時構
    成民法第184條第1項前段侵權行為。而系爭抵押物於執行
    法官核定第1拍拍賣金額為4,000萬元，第3 拍時由訴外人吳
    俊明以2,616萬元買受。原告受有價差1,384萬元之損害，爰
    於此範圍內，先請求被告賠償200 萬元等語。並聲明：(一)被
    告應給付原告200 萬元，及自起訴狀繕本送達翌日起至清償
    日止按週年利率5％ 計算之利息。(二)原告願擔保，請准宣告
    假執行。
二、被告則以：原告於94年12月5日將系爭抵押物設定本金4,200
    萬元最高限額抵押權，以擔保被告對原告之一切債務，存續
    期間自94年12月5日至134年12月4 日止，清償債務日期各別
    定明於借據內並辦妥抵押權設定登記，並非如原告所述抵押
    權所擔保之債權僅限於系爭借款Ａ部分。又原告所借系爭借
    款Ｂ償還條件為：自第一期起，本息平均攤還。如有任何一
    宗債務不依約清償或攤還本金時，無須由被告事先通知或催
    告，借款視為全部到期。原告自96年1 月起即無法依約分償
    本息，被告遂於96年4 月11日向板橋地方法院聲請拍賣抵押
    物裁定。原告為防免其抵押物遭拍賣，於96年4 月20日與被
    告簽立切結書，約定自96年4月起至96年6月止每月22日繳款
    13萬元，如有未按約履行之情事時，被告得對原告為任何訴
    追行為，無須另行通知。詎原告僅依該切結書履行1次（96
    年4月底），嗣於96年5月份僅繳款10萬元，被告依約行使權
    利，聲請強制執行並無不妥。再者，房屋價格是由市場自由
    買賣機制決定，倘若該不動產真如原告所言至少價值4,000
    萬元，為何淪落至3 拍才拍定，故其請求損害賠償亦屬無理
    之主張等語置辯。並聲明：原告之訴駁回。
三、兩造不爭執之事實：
  (一)原告於94年12月5 日與被告訂立抵押權設定契約書，將原告
    所有臺北縣中和市○○段第1026地號土地暨坐落其上建號為
    1820號（門牌號碼為臺北縣中和市○○路21號6樓）、1 821
    號（門牌號碼為臺北縣中和市○○路21號6樓之1）之不動產
    （即系爭抵押物）設定本金最高限額4,200 萬元之抵押權予
    被告。
  (二)原告於94年12月8日簽立金額分別為2,000萬元（即系爭借款
    Ａ）及800萬元（即系爭借款Ｂ）之借據2紙。
  (三)系爭借款Ａ借款期間自94年12月8日至114年12月8 日止，償
    還條件為第1 期至第24期僅付利息不償還本金，第25期即97
    年1月8日起平均攤還本息；系爭借款Ｂ約定償還條件為自第
    1期起，本息平均攤還。
  (四)系爭借款約定書第5 條第1項第1款約定：原告對被告所負一
    切債務，如任何一宗債務不依約清償或攤還本金時，無須由
    被告事先通知或催告，被告得隨時減少對原告之授信額度或
    減縮借款期限，或視為全部到期。系爭借款約定書第5條第2
    項第1 款約定：原告對於被告所負之一切債務，如有任何一
    宗債務不依約付息時，經由被告事先通知或催告後，被告得
    隨時減少對原告之授信額度或減縮借款期限，或視為全部到
    期。
  (五)原告於96年4 月20日簽立系爭切結書載明：「立書人同意若
    有未按約履行之情事時，建華商銀得對立書人為任何訴追行
    為，無須另行通知。」
  (六)被告於96年4 月11日向臺灣板橋地方法院聲請拍賣系爭抵押
    物，經裁定准許後，於96年6 月23日聲請強制執行，經執行
    法官核定第1拍拍賣金額為4,000萬元，於第3 拍時，由訴外
    人吳俊明以2,616萬元買受。
四、得心證之理由：
  (一)原告於94年12月5 日與被告訂立抵押權設定契約書，將系爭
    抵押物設定本金最高限額4,200 萬元之抵押權予被告，以擔
    保原告對被告一切債務之事實，有臺北縣中和地政事務所他
    項權利證明書、土地建築改良物抵押權設定契約書（見本院
    卷第113頁至第114頁）在卷可稽；而原告於94年12月5 日與
    被告訂立抵押權設定契約書後，始於94 年12月8日向被告簽
    訂系爭借款Ａ、Ｂ之借據之事實，有系爭借款Ａ、Ｂ借據（
    見本院卷第52頁至第53頁反面）附卷足憑；又被告於96年4
    月11日向臺灣板橋地方法院聲請拍賣系爭抵押物，經臺灣板
    橋地方法院依法通知原告陳述意見後，始裁定准許之事實，
    亦有原告民事拍賣抵押物裁定聲請狀、臺灣板橋地方法院通
    知原告陳述意見函、臺灣板橋地方法院96年度拍字第1405號
    拍賣抵押物裁定（參本院卷第57頁至第62頁）附卷可查，是
    系爭借款Ｂ亦為系爭抵押權所擔保之債權效力範圍，應堪認
    定。原告雖以：被告房屋擔保借款繳息清單僅載貸款金額為
    2,000萬元及系爭2筆借款利息顯有差距等語，主張系爭借款
    Ｂ並不在本件最高限額抵押權擔保範圍內。惟查：系爭抵押
    物設定本金最高限額4,200 萬元之抵押權予被告，是系爭抵
    押物擔保範圍應及於抵押權設定登記後，原告對於被告之一
    切債務，此為銀行實務所常見。況原告未依約繳納之情，被
    告以原告向其借款2,800 萬元債務有遲延履行為由，向臺灣
    板橋地方法院聲請裁定拍賣系爭抵押物，臺灣板橋地方法院
    簡易庭亦將此聲請狀送達原告陳述意見，而原告於96年4 月
    20日，亦係就對被告之貸款餘額共計2,788萬3,329元與被告
    簽訂系爭切結書之事實，有原告民事拍賣抵押物裁定聲請狀
    、臺灣板橋地方法院通知原告陳述意見函、系爭切結書（見
    本院卷第57頁至第58頁、第65頁）在卷可參，益徵原告就系
    爭借款均為系爭抵押權效力所及，難謂不知情。故原告此部
    分之主張，洵非可採。
  (二)次查，系爭借款Ａ借款期間自94年12月8 日至114年12月8日
    止，償還條件為第1 期至第24期僅付利息不償還本金，第25
    期即97 年1月8 日起平均攤還本息；系爭借款Ｂ約定償還條
    件為自第1 期起，本息平均攤還之事實，有系爭借款約定書
    （見本院卷第52頁至第53頁反面）在卷可考。又原告就系爭
    借款Ａ，於95年10月起至96年3 月間之應繳息日，均有未依
    約繳息之情，此有放款往來明細查詢一覽表（參本院卷第11
    6頁）附卷足查；被告因此於96年4月11日向臺灣板橋地方法
    院聲請裁定拍賣系爭抵押物，臺灣板橋地方法院簡易庭亦於
    96年4 月13日以板院輔非祥96年度拍字第1405號函通知原告
    對此陳述意見，原告遂於96年4 月20日，就對被告之貸款餘
    額共計2,788萬3,329元，允諾自96年4月起至96年6月止，於
    每月22日繳付13萬元，然原告於96年4月24日及4月30日始分
    別存入9萬3,444元及4萬元，始足支付系爭切結書第1期款項
    ，且未能依系爭切結書所載每月22日存入，顯已違反系爭切
    結書之約定；嗣於96年5 月31日前，存款帳戶均不及系爭切
    結書所約定之13萬元之事實，有原告民事拍賣抵押物裁定聲
    請狀、臺灣板橋地方法院通知原告陳述意見函、系爭切結書
    、原告存摺存款歷史往來明細查詢一覽表（參本院卷第57頁
    至第58頁、第65頁至第67頁、第120 頁）附卷足憑，是原告
    已違反系爭借款契約書第5 條及系爭切結書之約定，被告聲
    請拍賣系爭抵押物裁定及強制執行並無違反系爭借款契約書
    及切結書之約定。故原告主張被告違反系爭借款約定書及切
    結書所賦予原告分期清償之期限利益，應非可採。原告雖主
    張系爭切結書同意被告於原告未按約履行時對原告為任何訴
    追行為，係指有擔保債權部分，被告得逕聲請拍賣；無擔保
    部分，被告得聲請法院核發支付命令、或訴請給付，但不代
    表被告得將無擔保債權混入有擔保債權計算，一併聲請拍賣
    云云。惟查：系爭借款Ａ、Ｂ均為系爭抵押權效力所及，已
    於前述，且系爭切結書第3 項既已載明：「立書人同意若有
    未按約履行之情事時，建華商銀得對立書人為任何追訴行為
    ，無須另行通知。」是原告上開主張，顯係其主觀推論，與
    系爭切結書第3 項所載未符，故被告以原告未依約繳納系爭
    借款本息，聲請臺灣板橋地方法院就系爭抵押物為強制執行
    ，應屬有據。
五、綜上所述，被告並未違反系爭借款約定書第5 條第2項第1款
    及系爭切結書之約定，是原告請求被告依民法第227條、第1
    84條第1 項前段，負損害賠償之責，為無理由，應予駁回。
    原告之訴既經駁回，則其假執行之聲請即失所附麗，應併予
    駁回。
六、本件事證已臻明確，兩造其餘攻擊防禦方法及所提證據，核
    與本件判決結果不生影響，爰不另一一論述，併予敘明。
七、據上論結，本件原告之訴為無理由，依民事訴訟法第78條，
    判決如主文。
中    華    民    國    98    年    2     月    25    日
                  民事第三庭  審判長法  官  丁蓓蓓
                                    法  官  黃明發
                                    法  官  周玉琦
以上正本係照原本作成。
如對本判決上訴，須於判決送達後20日內向本院提出上訴狀。
中    華    民    國    98    年    2     月    26    日
                                    書記官  劉英權


司法院資訊處製作；財團法人民間司法改革基金會備份。
